臺灣高等法院民事判決
109年度家上字第337號
上  訴  人  陳筱芳  
訴訟代理人  莊喬汝律師
            簡婕律師  
被  上訴人  饒祐嘉  
訴訟代理人  姚盈如律師
上列當事人間請求離婚事件，上訴人對於中華民國109年9月23日
臺灣臺北地方法院108年度婚字第247號第一審判決提起上訴，本
院於110年8月25日言詞辯論終結，判決如下：
    主      文
上訴駁回。
第二審訴訟費用由上訴人負擔。
    事實及理由
一、本件上訴人主張：兩造於民國106年1月7日於義大利結婚，
    並於107年11月2日在臺辦理結婚登記。詎伊婚後始知無法如
    被上訴人婚前所承諾於義大利辦理依親居留，且被上訴人對
    理財、畢業時程等均未有良善的規劃，令伊對兩造婚姻、未
    來生活感到萬分焦慮，被上訴人亦未能與伊妥善溝通。於10
    6年5月底，伊發現被上訴人於義大利住處裝設錄音筆，側錄
    伊與他人之隱私對話，更於同年7月1日趁伊熟睡時，試圖利
    用伊手指解鎖手機以偷看手機內容，造成兩造信任關係破滅
    ，婚姻產生破綻。伊於106年7月2日離開義大利後，兩造幾
    乎無任何聯繫，兩造關係日趨惡化、疏離，直至伊提起離婚
    調解前，被上訴人均未有任何積極維繫兩造婚姻之行為，兩
    造婚姻已名存實亡。另縱認伊於婚姻初期面對兩造矛盾，向
    訴外人林延駿（下逕稱其名）尋求慰藉之方式不妥，然被上
    訴人當時已選擇原諒，伊嗣後亦未再與林延駿聯繫，故兩造
    婚姻所生之破綻，非可全然歸責於伊。兩造對於婚姻破綻，
    應負相同過失責任，故伊得請求離婚等語。爰依民法第1052
    條第2項規定，求為准兩造離婚之判決（原審為上訴人敗訴
    之判決，上訴人不服，提起上訴）。並上訴聲明：㈠原判決
    廢棄。㈡請准兩造離婚。　　
二、被上訴人則以：伊於兩造交往時即為準備赴義大利求學之公
    費留考博士班錄取生，上訴人亦知悉伊畢業後有留在義大利
    發展一段時間之打算，上訴人經過長達1年時間思考後始答
    應伊求婚，兩造對於婚後在義大利共同居住生活、工作等情
    ，確有共識；兩造婚後並無對簽證或是經濟有所疑慮之情形
    。詎兩造新婚不久，上訴人旋於106年2月對伊隱瞞行蹤，與
    其婚前曖昧對象即訴外人游元鼎（下逕稱其名）同遊上海；
    復於同年3月與林延駿密集約會，並有逾越一般男女社交分
    際之親密交往。因被上訴人對伊態度日趨冷淡，懷疑上訴人
    外遇，始於威尼斯住處錄音，此為當時所處環境所能採取有
    效保障其配偶權之侵害最小手段；而上訴人與伊同遊法國時
    仍與林延駿通電調情，伊始置手機於窗台錄音．兩造婚姻之
    破綻肇因於上訴人違反忠誠義務，伊對於兩造所生之爭執已
    盡力溝通、尋求協商；上訴人一再以離婚的前提始願意與伊
    溝通，導致兩造關係僵持，伊為了平復受挫的心情，雖無法
    密集與上訴人保持聯繫，然仍努力要與上訴人維繫婚姻．縱
    認兩造對於婚姻破綻之發生均有可歸責處，亦係上訴人之歸
    責程度較大，故上訴人請求離婚，應無理由等語，資為抗辯
    。　
三、本院之判斷：
　　查兩造於106年1月7日在義大利結婚，107年11月2日在臺灣
    辦理結婚登記，婚姻關係仍存續中等事實，為兩造所不爭執
    ，並有兩造於義大利羅馬市政廳結婚之書面證明、戶籍謄本
    可憑（見原審卷㈠第51-56、17-19頁），堪信為真實。上訴
    人主張兩造間已有難以維持婚姻之重大事由，請求准兩造離
    婚等語，為被上訴人所否認，並以前詞置辯。經查：
　㈠按民法第1052條第2項規定：有前項以外之重大事由，難以維
    持婚姻者，夫妻之一方得請求離婚。但其事由應由夫妻之一
    方負責者，僅他方得請求離婚。上開法條所稱「有前項以外
    之重大事由，難以維持婚姻者」，係以婚姻是否已生破綻而
    無回復之希望為其判斷之標準。而婚姻是否已生破綻無回復
    之希望，則應依客觀之標準，即難以維持婚姻之事實，是否
    已達於倘處於同一境況，任何人均將喪失維持婚姻之意願而
    定（最高法院95年度台上字第2924號判決參照）。同條項但
    書既規定，難以維持婚姻之重大事由應由夫妻之一方負責者
    ，僅他方得請求離婚，則於難以維持婚姻之重大事由，夫妻
    雙方均須負責時，自應比較衡量雙方之有責程度後，僅責任
    較輕之一方，得向責任較重之他方請求離婚（最高法院95年
    度台上字第1026號判決參照）。 
  ㈡查兩造於106年1月7日於義大利結婚，而上訴人於同年2月25
    日至3月1日，與游元鼎及游元鼎友人共遊上海、蘇州等事實
    ，為上訴人於另案臺灣新北地方法院108年度板簡字第1793
    號侵權行為損害賠償事件中所自陳，有該事件108年11月13
    日言詞辯論筆錄及判決在卷可參（見原審卷㈡第36頁、本院
    卷第111-121頁），此部分出遊事實雖經法院認定未有侵害
    被上訴人配偶權（見本院卷第111-121頁）；然上訴人未告
    知被上訴人將於連假假期與異性友人出國，欺騙被上訴人該
    段期間與登山社友人爬山（見原審卷㈠第289頁、原審卷㈡第3
    7-38頁），至兩造於106年5月8日同遊古巴時，被上訴人持
    上訴人護照購買車票始意外發現上訴人於該段期間出國，顯
    有刻意對被上訴人隱瞞行蹤之行為；又該次出遊係由上訴人
    及游元鼎自台灣出發，至上海找訴外人李定憲及其女友李艷
    ，再審酌游元鼎於兩造婚前曾追求上訴人，與上訴人有牽手
    之曖昧行為，更於兩造結婚前夕即105年12月下旬向上訴人
    求婚（見原審卷㈠第405-415頁、本院卷第117頁），上訴人
    明知游元鼎對其心有所屬，不僅未避嫌，妥適處理男女關係
    之分際，更與游元鼎一同出發至上海與另對情侶李定憲、李
    艷會合、出雙入對出遊，其與游元鼎間曖昧之情不言可喻，
    當屬破壞夫妻間忠誠義務，應堪認定。
  ㈢又上訴人於106年3月間與林延駿開始密集聯絡，並有不當交
    往關係，業據被上訴人提出上訴人與林延駿於106年5月25日
    、26日、29日及同年6月11日之對話錄音及譯文為證（見原
    審卷㈠375-378、387-404、427-430、455頁）。自上開對話
    內容以觀，上訴人暱稱林延駿「寶寶」，對林延駿提及「好
    ，我會小心啦，可是你要說我們甚麼時候開始聯絡，就是我
    們有需要套好招嗎？就是我們甚麼時候開始聯絡，我跟你現
    在的官方說法。我不知道他會不會哪天要打給你。應該是不
    可能啦，但是我要不要自己有個底阿？又是我們應該是甚麼
    時候聯絡？」等語，復於106年5月29日其等談及上訴人與前
    男友或是追求者之交往過程情形，上訴人並於過程中向林延
    駿表示：「為什麼你沒有吃醋？他碰我耶!」等語；上訴人
    向林延駿表示應轉而談論林延駿之前女友關係，上訴人並稱
    ：「我也吃了醋啊，可是…你要不要講清楚？是誰先開始的
    ？那你是什麼情況下覺得她也不錯？」等語；其後上訴人與
    林延駿談論後續講電話時間與次數，以及上訴人稱：「親我
    ，我要去吃飯了」、「我怕現在吸你會受不了。（可聽見嘴
    巴發出的聲音）」、「這很難，不然你吸給我看，你要怎麼
    吸我？像是親，不要吸。這不就是我剛剛的窘境嗎？」、「
    欸，你認真說，你有沒有真正SM過？嗯，我也沒有。所以我
    其實不知道那個尺度在哪裡。嗯...是噢？你逛過噢？噢，
    我恥力真的很低，我沒有辦法。（笑聲）線上就好，好不好
    ？不要，那我要帶面具。（笑聲）我要戴面具，我要戴口罩
    。（笑聲）口罩加墨鏡，加帽子。（笑聲）嗯，好，那我也
    去收一下，ok，恩哼，嗯。我也是。掰掰。」等語，足見上
    訴人不僅與林延駿互相約定兩人對外重新連絡的說詞，渠等
    間之對話亦多有調情、談及性愛SM、或稱對方奶油狗等曖昧
    話題，顯已逾越已婚男女正常交往之分際而有違背婚姻之忠
    誠義務至明。
　㈣上訴人雖以：被上訴人之竊錄行為，侵害其隱私權，且已破
    壞兩造間之信任關係云云，惟查：
　⒈按民事訴訟法對於證據能力並未設有規定，關於涉及侵害隱
    私權所取得之證據是否具有證據能力，應綜合考量誠信原則
    、憲法上基本權之保障、發現真實與促進訴訟之必要性等因
    素，衡量當事人取得證據之目的與手段、所欲保護之法益與
    所侵害法益之輕重，如認符合比例原則，則所取得之證據具
    有證據能力（最高法院109年度台上字第1326號判決意旨參
    照）。又衡諸社會現狀，妨害他人婚姻關係之不法行為多係
    隱秘為之，且往往涉及他方當事人隱私權之範疇，被害人之
    舉證極度不易，若僅注重隱私權之保障，將使遭受侵害之原
    告因舉證困難而無從保障其權益，故對此類事件，應合併審
    酌侵害隱私權之方式及所取得證據之性質，再適用比例原則
    加以衡量，使人權保障及個人權益保障得以受到均衡之維護
    （本院94年度上易字第243號判決意旨參照）。
　⒉查兩造於106年1月間結婚，被上訴人先是發現上訴人於同年2
    、3月間與異性友人出國，且兩造互動有異，不若以往親密
    ，對於上訴人之行徑有所懷疑，始於106年5月間在兩造義大
    利之共同住所及106年6月間兩造同遊法國時在飯店錄音蒐證
    ；審酌被上訴人所提上訴人與林延駿間之對話錄音內容，全
    係出於上訴人自由意思任意為之，而非以強暴或脅迫之手段
    取證，對於上訴人之隱私權侵害亦甚為輕微，難認被上訴人
    之取證行為有何侵害重大法益或違反公序良俗之情事，復參
    以妨害對方婚姻權益之不法行為，常以隱密方式為之，不易
    舉證等情，堪認被上訴人取證行為尚不違反比例原則。是上
    揭錄音暨譯文具有證據能力，得採為本件裁判基礎之證據。
    故上訴人主張前揭錄音為被上訴人非法取得，侵犯其隱私，
    應不得作為證據云云，不足為採。　　
　㈤上訴人再以：其與林延駿上開㈢所示之通話內容，雖經臺灣臺
    北地方法院以108年度訴字第2901號判決認定逾越正常男女
    交往之行為，侵害被上訴人之配偶權（見本院卷第101-109
    頁），然經本院另案以109年度上易字第1467號判決廢棄，
    復因被上訴人逾期提起上訴而告確定（見本院卷第303-314
    頁）；惟查，該案廢棄理由係認為被上訴人與林延駿均為我
    國人、住所地亦在我國，僅林延駿與上訴人通話時在美國，
    故依涉外民事法律適用法第25條但書規定，以關係最切之法
    律即我國法為該侵權行為事件之準據法；又被上訴人既係依
    我國民法主張林延駿侵害其人格法益即配偶權，則被上訴人
    配偶身分之認定與該侵權行為屬不可分割之必然構成部分，
    且林延駿行為不法性之評價等涉及侵權行為損害賠償責任成
    立部分，故兩造婚姻效力之認定亦應一體適用我國民法為準
    據法；是兩造於107年11月2日始在臺辦理結婚登記，故上開
    林延駿與上訴人於106年間交往之事實無侵害被上訴人配偶
    權之可能（見本院卷第305-308頁）。則該案二審判決係基
    於準據法不可切割適用，而認兩造之婚姻關係應於107年11
    月2日結婚登記時始成立，並未實質認定上訴人與林延駿為
    前揭通話內容之事實；又兩造於本件離婚訴訟中，從未爭執
    自106年1月7日在義大利結婚至107年11月2日在臺辦理結婚
    登記之期間，為兩造婚姻關係存續期間；況按婚姻之成立，
    依各該當事人之本國法。但結婚之方式依當事人一方之本國
    法或依舉行地法者，亦為有效，涉外民事法律適用法第46條
    定有明文。本件原審已依職權向戶政機關調取兩造於義大利
    羅馬市政廳之相關結婚資料及在我國之結婚登記資料在卷可
    憑（見原審卷㈠第49-56頁），且依我國之結婚登記資料所載
    ，上訴人是獨自持國外之結婚資料至戶政機關辦理結婚登記
    （見原審卷第51頁），足徵兩造業依舉行地即義大利之法定
    方式結婚，兩造婚姻自應於106年1月7日即有效成立。是以
    ，另案判決不影響本院據上開㈢所述之通話內容認定上訴人
    違背婚姻之忠誠義務，併此敘明。
　㈥上訴人復主張：其無法辦理依親居留義大利，對於兩造經濟
    、生涯規劃等看法均不相同，致其對兩造婚姻感到不安，卻
    未遭被上訴人重視云云。惟查兩造婚前，被上訴人即已在義
    大利留學，上訴人對於婚後取得居留權前或是被上訴人畢業
    回臺前恐與被上訴人分隔兩地之情形應有認識，上訴人亦於
    婚前即報名義大利語課程（見原審卷㈠第343頁）；且自兩造
    通訊軟體LINE對話紀錄以觀，被上訴人於105年9月2日向上
    訴人表示：「剛剛是駐義大利的台灣人。然後想問妳以後依
    親居留的問題，打給在台北的義大利辦事處（駐台北的義大
    利人），他們更誇張，上班時間是am09：30-12：30三小時
    」、「居住當然就是一起啊！只是需要申請，想先一次幫你
    把該跑的流程都問清楚，這樣你就比較不用擔心未來啊！依
    親居留，只要我有居留權、我們是夫妻，妳就可以申請依親
    居留。小孩也是。」等語（見原審卷㈠第178頁），堪認兩造
    對於婚後共同居住於義大利乙節有達成共識，被上訴人並積
    極詢問相關單位辦理依親居留之要件、流程。且縱使上訴人
    無法辦理依親居留，被上訴人亦有積極為上訴人在義大利尋
    找合適的工作（見原審卷㈠第187、308-309頁），以期早日
    與上訴人團聚共同生活；而上訴人在臺期間，被上訴人亦與
    上訴人保持聯繫、討論未來出遊、生活瑣事，兩造有所爭執
    時，被上訴人會傳訊息與上訴人溝通（見原審卷㈠第278-315
    頁），足見兩造結婚初期並無上訴人所指摘被上訴人未曾重
    視上訴人依親居留之情事。
　㈦至於上訴人主張其於106年7月自義大利返臺至今，被上訴人
    均對伊不聞不問、毫無關心，兩造婚姻有名無實，已無法繼
    續維繫之原因係可歸責於被上訴人云云；惟依106年5月25日
    、26日、29日原告與林延駿或友人通話中提及：「我現在跟
    他溝通過程中啊，有時候看他挺可憐的」、「他作為一個丈
    夫真的是不錯啊」、「對他講有點意外吧！對他來說都已經
    結婚了，為什麼突然還要騙他？」、「因為我現在在做一個
    我自己覺得很傷人的事情，所以，唉我覺得這種狀況有點複
    雜，就是我也很難以這個為自豪…」、「我跟你講，其實照
    我對他的了解，他現在…他真的就是在改一堆事情，我現在
    講的所有東西、所有問題，他要嘛就是說他本來就是他的錯
    ，然後說給他機會改，然後他也的確如同就是…那時候他回
    來求婚的時候就是…他就是開始在改一堆事情。他也從來沒
    再跟我講一些家裡的什麼，要遵守什麼的那些，他的雜亂也
    都在整理了，他也在改，你可以看到他一天一天在改，這都
    是真的…」（見原審卷㈠第337頁、338頁、403頁至404頁），
    可見被上訴人仍有盡到身為配偶該有之作為，也有心溝通、
    改善婚姻困境。且由106年10月10日兩造間Line訊息中提及
    「這幾天我一直在想，為什麼我明明知道自己做了很多錯事
    傷你很深，可是我卻沒有辦法對你有更多同理心，甚至被你
    認為我自詡為受害者，你成了加害者」、「事情不是這樣的
    ，不管我說了些什麼，為自己辯解了什麼，我從來都沒有忘
    記我做的錯和傷害了你，我真的很抱歉」等語（見原審卷㈠
    第445頁），益見上訴人主觀上亦認兩造婚姻難以繼續維繫
    其自身亦有諸多可歸責之處；再觀諸被上訴人於本院審理時
    所述：上訴人離開義大利後，伊還是希望她可以回來，希望
    可以事緩則圓之方式來處理，直到107年4月止，只要上訴人
    找伊，伊定會積極回應，甚至約她一起看畫展，過年過節亦
    送禮及問候上訴人之父母。但對上訴人而言，只要伊不願意
    離婚，就是伊顧左右而言他，因為上訴人只以離婚當作聯繫
    之前提，伊每一次受挫，都是需要時間平復的，上訴人從來
    沒有給伊平和溝通的機會，伊的努力她都認為是不溝通等語
    (見本院卷第291-292頁)，堪認兩造間無法順利聯繫，並非
    如同上訴人所言被上訴人對其不聞不問，毫無關心之舉，故
    上訴人以此主張兩造婚姻無法繼續維繫主要可歸責於被上訴
    人，委無可採。
　㈧綜上所述，兩造間之婚姻破綻起因於上訴人違反對婚姻之忠
    誠義務，於婚後3個月兩造相處情形有異致被上訴人心生懷
    疑，身處異國僅能錄音蒐證，始知上訴人與婚前曖昧對象林
    延駿、游元鼎間確有不當往來情形，兩造對此衝突溝通未果
    。上訴人於106年7月間返臺，拒絕與被上訴人平和溝通、修
    補裂痕，兩造關係持續陷入僵局，致分居狀態延續至今，應
    屬可歸責於上訴人；而上訴人所主張之婚姻破綻，均為其主
    觀之想法及感受，並無其他證據足以佐證。上訴人主觀上雖
    已喪失維持婚姻之意欲，但被上訴人於本院審理時仍一再陳
    明不願離婚，希望上訴人給予溝通機會等語（見本院卷第29
    2頁），足見被上訴人繼續維持婚姻之意願強烈，兩造婚姻
    尚未達於倘處於同一境況，任何人均將喪失維持婚姻意欲之
    程度，自不可由上訴人一方喪失維持婚姻之主觀意思遽認兩
    造婚姻難以維持，是以，本件自難徒以上訴人主觀上不欲維
    持婚姻關係而判准兩造離婚。從而，上訴人依民法第1052條
    第2款規定訴請離婚，核屬無據。
四、綜上所述，上訴人依民法第1052條第2項規定，請求判決離
    婚，為無理由，不應准許。從而，原審為上訴人敗訴之判決
    ，核無不合。上訴意旨指摘原判決不當，求予廢棄改判，為
    無理由，應予駁回。
五、本件事證已臻明確，兩造其餘攻擊、防禦方法及所提證據，
    經審酌後認與判決結果不生影響，爰不予逐一論列。
六、據上論結，本件上訴為無理由，依家事事件法第51條，民事
    訴訟法第449條第1項、第78條，判決如主文。　　　　　　
中　　華　　民　　國　　110 　年　　9 　　月　　8 　　日
                  家事法庭
                      審判長法  官  張靜女
                            法  官  范明達
                            法  官  葉珊谷
正本係照原本作成。
如不服本判決，應於收受送達後20日內向本院提出上訴書狀，其
未表明上訴理由者，應於提出上訴後20日內向本院補提理由書狀
（均須按他造當事人之人數附繕本）上訴時應提出委任律師或具
有律師資格之人之委任狀；委任有律師資格者，另應附具律師資
格證書及釋明委任人與受任人有民事訴訟法第466 條之1第1項但
書或第2項所定關係之釋明文書影本。如委任律師提起上訴者，
應一併繳納上訴審裁判費。
中　　華　　民　　國　　110 　年　　9 　　月　　8 　　日

                            書記官  陳玉敏